臺灣高等法院臺南分院刑事判決　　　　　九十一年度交上更(一)字第四四六號　Ｇ
　　　上　訴　人
　　　即　被　告　丙　○　○
　　　選任辯護人　汪　玉　蓮　律師
右上訴人因過失致死案件，不服臺灣雲林地方法院八十八年度交訴字第四八號中華民
國八十八年九月二十一日第一審判決（起訴案號：臺灣雲林地方法院檢察署八十八年
度偵字第三三六一號），提起上訴，判決後，經最高法院發回更審，本院判決如左：
      主      文
原判決撤銷。
丙○○從事業務之人，因業務上之過失致人於死，處有期徒刑貳年陸月。
      事      實
一、丙○○以駕駛營業曳引車運載砂石為業，為從事駕駛業務之人，其自民國八十一
    年九月迄今，有多次超速及超載等違反交通法規之記錄，駕駛習慣不良，於八十
    八年六月十二日下午六時十分許（起訴書誤載為十七時），駕駛車號ＸＫ─二三
    二號營業曳引車，沿台一線省道自雲林縣斗南鎮往同縣莿桐鄉由南往北方向行駛
    ，途經雲林縣虎尾鎮○○里○○○○路與雲七四公路交岔路口處欲右轉往大美村
    方向時，原應注意汽車行進、轉彎應遵守燈光標誌之指示，轉彎車應讓直行車先
    行，並應注意車前狀況，隨時採取必要之安全措施，而當時天候晴、日間自然光
    線、柏油路面乾燥、無缺陷、無障礙物，視距良好等情況，並無不能注意之情形
    ，竟疏未注意汽車行進、轉彎應遵守燈光標誌之指示，轉彎車應讓直行車先行，
    並應注意車前狀況，隨時採取必要之安全措施，貿然闖紅燈右轉往大美村方向行
    駛，適同向亦有闖紅燈由李淑德所騎乘之車號ＳＷＩ─二一○號機車，後同時違
    規超載王佩雯、沈王金治二人，因李淑德所騎乘之該機車速度較快，在交岔路口
    內擦撞該營業曳引車右前輪外側仍超越，故李淑德所騎乘之該機車卡在該營業曳
    引車頭下方左前輪旁車底，而李淑德、王佩雯、沈王金治倒地，為該營業曳引車
    輾壓，致李淑德胸腹、四肢多處挫鈍傷、骨折，出血休克，立即死亡；王佩雯頭
    、胸、腹、四肢多處挫鈍傷、骨折、出血休克，當場死亡；沈王金治全身頭、胸
    、四肢多處挫鈍傷骨折、內臟破裂出血休克，當場死亡。
二、案經雲林縣警察局虎尾分局報請臺灣雲林地方法院檢察署檢察官相驗後，據死者
    沈王金治之夫乙○○、死者李淑德之夫、死者王珮雯之父甲○○告訴後，經檢察
    官偵查起訴。
      理      由
一、訊據上訴人即被告丙○○坦承其是以駕駛營業曳引車運載砂石為業，於右開時地
    駕駛車號ＸＫ─二三二號營業曳引車，擦撞被害人李淑德所騎乘之車號ＳＷＩ─
    二一○號機車，後搭載被害人王佩雯、沈王金治二人，該三人、車倒地，被其所
    駕營業曳引車輾壓，造成被害人李淑德、沈王金治、王佩雯受有右開傷害當場死
    亡，其有過失致人於死等情，惟否認有闖紅燈之事實，辯稱：其駕車在等紅燈，
    綠燈才右轉，紅燈絕對無法右轉，因橫向有車子通過，其不知道被害人李淑德之
    機車從何處來，其過失是沒有注意到被害人李淑德之機車從何而來，其所開曳引
    車從機車道根本無法右轉，只有小客車可以自機車道右轉，右轉要走原來的車道
    ，碰撞之前沒有看到該機車，其車頭右轉後只注意看車頭前面、右邊，沒有看到
    該機車，擦撞時其尚不知，有人叫其不要再開，其下車時被害人李淑德、沈王金
    治、王佩雯三人在車下左邊，發生車禍其下車看死了三人其就跑去派出所報案，
    警員才出來，在現場沒有被打，當時有人說要打其但沒有動手，，其到派出所的
    石階，警員剛好出來，乃對警員表示其撞死人，警員叫其進入派出所，他們就去
    處理，發生車禍的地方在派出所的對面，派出所在交岔路口的路邊云云。經查：
（一）被告坦承於前開時、地，駕駛前揭曳引車，擦撞被害人李淑德所騎乘前開機車
      ，後搭載被害人王佩雯、沈王金治二人，該三人人、車倒地，被其所駕營業曳
      引車輾壓，造成李淑德、沈王金治、王佩雯受有右開傷害當場死亡等情，有道
      路交通事故調查報告表、現場照片十一張附於相驗卷可資佐證。而被害人李淑
      德、王佩雯、沈王金治確因本件車禍分受前開傷害當場死亡，亦經臺灣雲林地
      方法院檢察署檢察官督同檢驗員相驗、法務部法醫研究所複驗屬實，有驗斷書
      、相驗屍體證明書、勘驗筆錄各一份附於相驗卷及法務部法醫研究所（）法
      醫所醫鑑字第○六六六號、（）法醫所醫鑑字第○六六七號、（）法醫所
      醫鑑字第○六六八號複驗報告各一份附於偵查卷（第八十頁至第九七頁）可稽
      。
（二）被告駕駛駕駛曳引車，於前揭時、地，在紅燈號誌下違規右轉，且未注意車前
      狀況而壓輾被害人李淑德、王佩雯、沈王金治三人致死等情，業據目擊證人即
      當時緊跟於被告所駕曳引車後，同時在現場等紅燈之周進輝、陳秀靜於原審審
      理時到庭結證明確，證人周進輝結證稱：「當時我車子跟在被告車子後面等紅
      燈，但被告車子紅燈還右轉：：：」等語（見原審卷第七三頁背面；證人陳秀
      靜亦證稱：「：：：我車在台一線現場等紅燈，我坐在我先生周進輝開的車子
      裡面，車子是跟在被告後面，當時是在等紅燈，當時我看到被告的車子在紅燈
      下還右轉：：：」等語（見原審卷第五六頁背面），核其等二人所證述情節大
      致相符，被告雖否認有紅燈右轉之情形，然其於偵查中卻明白供稱：「是要轉
      換綠燈時，我就轉彎了」等語（見偵查卷第五一頁正面），依其語意所示，其
      顯在燈號尚為紅燈時即行右轉。且被告於本院本審亦自承其碰撞被害人李淑德
      機車之前沒有看到該機車，其車頭右轉後只注意看車頭前面、右邊，沒有看到
      該機車，發生車禍其下車看死三人，就跑去報案等語，足見被告係確因紅燈違
      規右轉，未注意車前狀況而壓輾被害人李淑德、王佩雯、沈王金治三人致死，
      被告否認有闖紅燈之事實，不足採信。
（三）當天被害人李淑德係騎機車從斗南家中欲載沈王金治回莿桐，業經告訴人即被
      害人李淑德之夫甲○○證實在卷，則被告辯稱：被害人李淑德係逆向由莿桐往
      斗南方向行駛，已見不實，再從上開調查報告表事故現場圖以觀，被害人遭壓
      輾所遺留之血肉殘跡，係自被告所駕車輛之右後側，即路口之轉角前，往被告
      車輛停放處即過轉角處散落，且該報告表亦明白記載被告與被害人行車之方向
      相同，而檢察官於肇事後之次日勘驗肇事車輛後，於勘驗筆錄第四點明白表示
      ：「司機座另邊之車門腳踏板（輪胎前面）有疑似擦撞痕，另右輪有一米十的
      擦痕，輪胎上之血跡已請法醫採驗：：：另右二輪有一米五十的擦痕」（見相
      驗卷第三四頁正面），核與目擊證人周進輝、王仁助及翁啟發於偵查中結證係
      見被告之右輪壓輾被害人之情形（見相驗卷第四三頁及第四四頁、偵查卷第四
      九頁正面），不謀而合。則若如被告所述，被害人李淑德係逆向行車始為其壓
      輾，則其二車擦撞之處應在肇事車輛之「左側」，而被害人亦當係為肇事車輛
      之「左輪」所壓輾，且被害人之血肉殘跡當不致散落於轉角前，足見被告上開
      所辯係因被害人李淑德逆向行車始為其撞擊、壓輾云云，係臨訟卸責之詞，亦
      不足採，其於本院本審審理時辯稱：其不知被害人李淑德之機車從何處來，其
      過失是沒有注意到被害人李淑德之機車從何而來云云，尚非可採。
（四）被告一次輾死被害人李淑德、王佩雯、沈王金治三人，且拖行甚長，因而令人
      懷疑係知悉肇事後故意將被害人輾死，然經法醫師方中民複驗鑑定結果，認為
      1.被害人李淑德所受之傷「經初驗法醫認為係被砂石車母車左第一雙輪內輪輾
      壓所致，胸腔內出血休克死亡。比對母車第一雙輪內側車胎編號Ｄ車胎血痕及
      死者（指李淑德）血液ＤＮＡ認為是該車輪壓過死者（指李淑德）之後再輾壓
      另一死者王佩雯。」，而認被害人李淑德係因「被砂石車輾壓致胸腹、四肢多
      處挫鈍傷、骨折，出血休克，立即死亡。意外。」。2.被害人王佩雯「屍體經
      初驗法醫發現陳屍位置為母車左第一雙輪之內輪輾壓死者（指王佩雯）頭部所
      致。經採證母車左第一雙輪之內側胎血跡編號Ｄ，ＤＮＡ比對所染血液為死者
      王佩雯無誤。」，而認被害人王佩雯因「被砂石車輾壓致頭、胸、腹、四肢多
      處挫鈍傷、骨折，出血休克，當場死亡。意外。」。3.被害人沈王金治「左右
      大腿之傷應是砂石車直接輾壓所致，經初驗法醫採集輪胎血痕與死者（指沈王
      金治）血型ＤＮＡ比對，認為死者（指沈王金治）是被車頭右側撞倒後，再往
      母車第一單輪壓雙大腿且母車左第一雙輪輾壓頭胸部致頭顱及安全帽破裂，內
      出血休克死亡。有輾壓應是一次所發生，因身體橫置放且車在轉彎之狀況下被
      二個不同位置之輪胎先後輾壓拖拉，以牛仔褲及衣物、安全帽等可證明所發生
      的創傷並不需要在側車時才能發生，因此可判斷有繼續前進而沒有倒車之現象
      。」，因認被害人沈王金治因「被砂石車碰撞壓在車輪下致全身頭、胸、四肢
      多處挫鈍傷骨折，內臟破裂出血休克當場死亡。意外。」，有法務部法醫研究
      所前開複驗報告三份可參，核與檢察官於肇事後之次日勘驗肇事現場及車輛後
      ，於勘驗筆錄所載被害人李淑德所騎乘之機車卡在左前輪處，右輪有一米十的
      擦痕，右二輪有一米五十的擦痕等情相符（見相驗卷第三四頁正面），足見被
      告過失情節雖極重大，然並未於車禍後再故意輾壓被害人三人之行為，因而證
      人王仁助於本院上訴審證稱：當日被告車子停止之後再啟動，當時在中間之被
      害人李淑德尚有在動等語，惟又證稱：「我剛出來時因距離遠約二、三十公尺
      ，看不清楚是否有人活。」等語（見本院上訴審卷第七十頁背面、第七一頁正
      面），應係被告砂石車輾過被害人李淑德時該證人一時錯覺或被害人李淑德未
      立即死亡，因而證人王仁助覺得被害人李淑德尚有點在動。又跟在被告砂石車
      後面之證人翁啟發（證人周進輝在翁啟發之後）證稱：「在煞車時車輪滑動往
      後一點點，但我看並不是倒車」「我看到車輪有滑動，但滑動不長，並不是倒
      車。」等語（見偵查卷第五九頁）；證人陳秀靜於偵查中亦證稱：「砂石車的
      右輪在死者身上微微的輾來輾去」（見相驗卷第四三頁背面），參以砂石車體
      積龐大因物體運動之物理性，煞車之後會前後滑動，因而證人陳秀靜在本院所
      證被告砂石車「向後滑動再向前」，應係被告煞車時之現象，應非被告倒車所
      致，被告於本院本審審理時亦供稱：「（對於八十八年六月二十一日檢察官測
      試你的砂石車煞車後的反應有何意見？）煞車後車輛會稍微移動。」等語（見
      本院本審九十一年十二月十二日審判筆錄，又檢察官勘驗上開砂石車，於時速
      五－十公里煞車時，車身會晃動一下（見偵查卷第十一頁））。
（五）按汽車行駛至交岔路口，其行進、轉彎應遵守燈光標誌之指示，轉彎車應讓直
      行車先行。汽車行駛時，駕駛人應注意車前狀況，並隨時採取必要之安全措施
      ，此道路交通安全規則第一百零二條第一項第一款、第六款前段、第九十四條
      第三項，分別定有明文。查被告駕駛曳引車於前開時間，途經雲林縣虎尾鎮○
      ○里○○○○路與雲七四公路交岔路口處欲右轉往大美村方向時，並未遵守汽
      車行進、轉彎應遵守燈光標誌之指示，轉彎車應讓直行車先行，並應注意車前
      狀況，隨時採取必要之安全措施，貿然闖紅燈右轉往大美村方向行駛，適同向
      由被害人李淑德所騎乘之機車後同時違規超載被害人王佩雯、沈王金治二人，
      亦闖紅燈欲直行，而從交岔路口內有掉落物，且為刮地痕起點，有前開調查報
      告表事故現場圖可按，被害人李淑德所騎乘之機車，擦撞被告所駕曳引車右前
      輪外側之撞擊點，應在刮地痕起點前之交岔路口內，因李淑德所騎乘之機車速
      度較快，在交岔路口內擦撞該曳引車右前輪外側後仍欲超越曳引車，致被害人
      李淑德所騎乘之該機車卡在該曳引車頭下方左前輪旁車底，而被害人李淑德、
      王佩雯、沈王金治因而倒地，為曳引車輾壓，被害人三人均當場死亡，而當時
      天候晴、日間自然光線、柏油路面乾燥、無缺陷、無障礙物，視距良好等情況
      ，並無不能注意之情形，被告應注意並能注意而疏未注意致發生本件車禍其有
      過失至為明顯。又被害人李淑德所騎乘機車同向與被告所駕曳引車在前開交岔
      路口內發生擦撞，被告既闖紅燈，被害人李淑德亦同為闖紅燈，被害人李淑德
      騎乘機車行進未依上開規定遵守燈光標誌之指示，闖紅燈直行，致在交岔路口
      內擦撞被告所駕曳引車右前輪外側，而發生本件車禍，被害人李淑德騎乘機車
      行進亦有過失。
（六）本件車禍之責任，經送臺灣省嘉雲區車輛行車事故鑑定委員會鑑定分析結果，
      認為「依據交通部六十三年十二月十一日交路（六三）字第一一二四五號函示
      ：『汽車行經交岔路口右轉應讓右側慢車道直行車輛先行』。本件按照肇事後
      雙方車輛停止位置，以及李機車所遺刮地痕起點於路口內等認為：丙○○駕駛
      曳引車，行經交岔路口，右轉未讓右側慢車道直行之李機車先行，為肇事原因
      ：：：」等語，有該會八十九年元月四日嘉鑑字第八八一○四三號函一份附於
      本院上訴審卷（第四四頁、第四五頁）可參，再送臺灣省車輛行車事故覆議鑑
      定委員會覆議結果，亦認為「依卷附跡證資料研議結論，照原分析意見，請參
      考。」等語，有該會九十一年十二月三日府覆議字第九一二四一三號函一份附
      於本院本審卷可考，對於被告之肇事責任，鑑定及覆議意見均與本院本審之認
      定同，惟被害人李淑德騎乘機車因闖紅燈直行，在交岔路口內擦撞被告所駕曳
      引車，致發生本件車禍，被害人李淑德騎乘機車亦有過失，已如前述，前開鑑
      定及覆議意見均認被告應負完全過失之責，被害人李淑德無肇事因素，此部分
      與本院本審之認定不同，不予採用
（七）被告辯稱：其所開曳引車從機車道右轉根本轉不過去，只有小客車可以轉，右
      轉要走原來的車道等語，證人周進輝於警訊時雖證稱：「：：：在我等候綠燈
      時，我看見一部曳引車：：：行駛路肩紅燈右轉欲往斗六方向行駛：：：。」
      等語（見警卷第頁），惟查肇事現場台一線往北曳引行向車道，由停止起至天
      橋橋墩北側與雲七四線之路面邊界止，計十一公尺，依卷附警繪前開道路交通
      事故調查報告表記載：曳引車之車身為十一公尺，以該車之總長度應無法由路
      肩或機車道進行右轉，有前開調查報告表及及臺灣省嘉雲區車輛行車事故鑑定
      委員會前開函可稽，足見證人周進輝於警訊時之上開證言，與事實並不相符，
      尚難據以認定被告駕駛曳引車係從路肩右轉行駛，被告此部分之辯解，非無可
      採。
（八）被告辯稱：被害人李淑德之機車從何而來，擦撞時其尚不知，有人叫其不要再
      開，其下車時被害人李淑德、沈王金治、王佩雯三人在車下左邊，發生車禍其
      下車看了死三人，就跑去派出所報案，警員才出來，其在現場沒有被打，當時
      有人說要打其但沒有動手，其到派出所的石階，警員剛好出來乃對警員表示其
      撞死人，警員叫其進入派出所，他們就去處理，發生車禍的地方在派出所的對
      面，派出所在交岔路口的路邊云云。查前開調查報告表報案人欄並未記載被告
      報案之情，且據證人即案發後之立即到場處理之雲林縣警察局虎尾分局惠來派
      出所主管（所長）林坤輝於原審審理時結證稱：「（本件車禍你是否知情？）
      我知情，當時我聽到撞擊聲就立即帶同仁出來處理，並不是被告來自首。」「
      （有何意見？）當時我人坐在派出所門口可看到十字路口，被告下來後路人就
      要圍過來，我請派出所同仁帶被告進來把鐵門拉下來，並不是他自首。」等語
      （見原審卷第八九頁正面、第九十頁背面）。又據證人及雲林縣警察局虎尾分
      局刑事組人員盧水盛於本院上訴審調查時證稱：「（請陳述當天情形？）我是
      虎尾分局刑事組，我至派出所時，派出所已被民眾包圍，應傳訊惠來派出所主
      管才對，我不知道誰最先看到被告，惠來派出所備勤唐政（正）治。」等語（
      見本院上訴審卷第九四頁正面）。而證人即雲林縣警察局虎尾分局惠來派出所
      警員唐正治於本院本審審理時證稱：「（八十六年六月間你在惠來派出所服務
      ？）對。」「（八十八年六月十二日十八時十分許，丙○○你駕駛車號ＸＫ─
      二三二號營業曳引車，沿台一線省道自雲林縣斗南鎮往莿桐鄉由南往北方向行
      駛發生車禍你在派出所內？）當時我騎機車在所外我的警勤區查察。我接到無
      線電通知，我先趕到現場，現場車底下一片血肉模糊，所長要我作現場圖。砂
      石車駕駛丙○○人在現場，在我們同仁的保護下，現場有幾個人想要動手打他
      ，後來請他進入派出所。」「（從你們派出所的值班台目視可否直接看到肇事
      現場？）可以看到。」「（是不是可以查看第一次到現場的警員？）我在現場
      看到二人，我不知誰先到現場。一個是所長，一個是我同事阮振祐。」等語（
      見本院本審卷九十一年十二月十二日審判筆錄），從上述證人之證言觀之，被
      告發生車禍當時，前開派出所所長林坤輝在被告尚未報告其發生車禍之前，已
      發覺係被告發生車禍，被告當無自首之情形，被告此部分之辯解，尚難認為係
      被告自首，公訴人認被告有自首之情形，容有誤會。
（九）綜上所述，被告之辯解，除其非從機車道右轉外，尚不足採信，被害人李淑德
      騎乘機車雖亦有過失，惟本件車禍係因被告之過失併合而發生，被告之刑責自
      不能解免，而被害人三人確因本件車禍死亡，已如前述，則被告之過失行為與
      被害人之死亡間，顯有相當因果關係，事證明確，被告過失致死犯行堪以認定
      。
二、核被告所為，係犯刑法第二百七十六條第二項之業務過失致人於死罪。其以一過
    失犯行同時侵奪三個生命法益，為想像競合犯，應依刑法第五十五條規定從其中
    一罪處斷。原審認被告罪證明確，予以論罪科刑，固非無見。惟查：（一）被害
    人三人經複驗，被害人李淑德胸腹、四肢多處挫鈍傷、骨折，出血休克，立即死
    亡；被害人王佩雯頭、胸、腹、四肢多處挫鈍傷、骨折、出血休克，當場死亡；
    被害人沈王金治全身頭、胸、四肢多處挫鈍傷骨折、內臟破裂出血休克，當場死
    亡。複驗係更為詳盡之鑑定，因而判決書對被害人死亡之因宜採複驗之報告，原
    審僅依原相驗報告，認「致李淑德係因血氣胸、胸腔破裂、出血、沈王金治因顱
    、胸腔破裂、骨折、出血、王佩雯因顱腔破裂、骨折、出血等傷當場死亡。」，
    均缺出血休克重要死亡原因，容有未洽。（二）被害人李淑德騎乘機車未依號誌
    行駛，與有過失，原判決未予認定，嫌有未當。（三）告訴人一直認被告有肇事
    後再倒車故意輾壓被害人之情事，就被告有否另行起意致人於死，判決書宜加交
    代，原判決就此均未審究，亦嫌疏漏。被告上訴意旨認原判決判太重，其在等紅
    燈，綠燈其才右轉云云，雖不足採，惟原判決既有可議，自應由本院將原判決撤
    銷改判。爰審酌被告雖已與李淑德、王佩雯家屬達成民事和解，然被告前超速、
    超載之違反交通法規記錄，駕駛習性不良，又其平日係以駕駛營業大貨車為業，
    原應本諸戒慎恐懼之態度，細心操控此種高危險性之交通工具，始不致威脅一般
    人民行之安全，惟其竟怠忽他人生命之存在，行經交岔路口未依號誌行車，致被
    害人三人枉死輪下，肇事後，以不知肇禍、未闖紅燈，甚且是被害人逆向行駛為
    由，飾詞狡辯，心態可議，而其行為對被害人及其家庭、社會所生之危害不可謂
    不大。惟被告於犯罪後，已與被害人李淑德、王佩雯家屬即告訴人甲○○達成民
事調解，有雲林縣斗六鎮調解委員會調解書影本一份附於原審卷（第六八頁）足
    憑，而被告之財產亦經被害人沈王金治家屬即告訴人乙○○等人聲請強制執行中
    ，告訴人乙○○及沈建成、沈欣怡、王張肉桂，並具狀表示告訴人等人願原諒被
    告，不再追究其刑事責任。有台灣雲林地方法院民事執行處通知影本三份及刑事
    陳報狀一份附於本院本審卷可參，及被害人李淑德違規闖紅燈超載，亦有過失等
    一切情狀，量處如主文第二項所示之刑。
據上論結，應依刑事訴訟法第三百六十九條第一項前段、第三百六十四條、第二百九
十九條第一項前段，刑法第二百七十六條第二項、第五十五條、罰金罰鍰提高標準條
例第一條前段，判決如主文。
本案經檢察官劉得鉦到庭執行職務。
中    華    民    國      九十一      年      十二      月      廿六    日
                                  臺灣高等法院臺南分院刑事第二庭
                                      審判長法官  游    明    仁
    法官  林    永    茂
                                            法官  陳    清    溪
右正本證明與原本無異。
如不服本判決，應於判決送達後十日內向本院提出上訴狀，其未敘述理由者並應於提
出上訴狀後十日內向本院補提理由書（應附繕本)。
                                      法院書記官  趙    玲    瓏
中    華    民    國      九十一      年      十二      月      三十    日
附錄本案論罪科刑法條全文：
刑法第二百七十六條第二項：
從事業務之人，因業務上之過失犯前項之罪者，處五年以下有期徒刑或拘役，得併科
三千元以下罰金。
